臺中高等行政法院判決
　　　　　　　　　　　　　　　　九十五年度訴字第六○八號
　　　　　　　　　　　　　　　.
原　　　告　甲○○
訴訟代理人　丙○○
　　　　　　黃振源　律師
被　　　告　財政部臺灣省中區國稅局
代　表　人　乙○○
訴訟代理人　丁○○
上列當事人間因遺產稅事件，原告不服財政部中華民國九十五年
八月廿四日台財訴字第○九五○○三七○一六○號訴願決定，提
起行政訴訟。本院判決如下︰
    主  文
原告之訴駁回。
訴訟費用由原告負擔。
    事  實
甲、事實概要：緣原告之父即被繼承人賴煥樟於民國八十九年四
    月廿七日死亡，繼承人等（含原告）依限申報被繼承人遺有
    未償債務新台幣（下同）九五、五三○、七六五元，遺產總
    額四四、五七六、八七六元。經被告初查以其中八七、○三
    ○、七六五元之債務人係元扶企業股份有限公司及元保實業
    股份有限公司（下稱元保公司），被繼承人僅係連帶保證人
    中之一人，非屬被繼承人本身之借款，而被繼承人死亡日於
    台中市第二信用合作社之借款餘額為八百五十萬元，乃核定
    未償債務為八百五十萬元，遺產總額五八、五四○、二三六
    元，遺產淨額三六、○四○、二三六元，應納稅額九、五八
    六、二七七元。繼承人之一丙○○不服，就遺產總額、生存
    配偶剩餘財產差額分配請求權及未償債務扣除額部分申請復
    查，獲追減遺產總額八四五、八○○元及追認剩餘財產差額
    分配請求權扣除額一三、五一一、三○八元，其餘復查則駁
    回。原告不服，就元保公司向台灣銀行借款一四、八三九、
    九九九元，由原告之被繼承人為連帶保證人，認應屬未償債
    務扣除額之部分，提起訴願遞遭駁回，遂提起本件行政訴訟
    。
乙、兩造聲明：
一、原告聲明求為判決：復查決定及訴願決定關於未償債務扣除
    額部分均撤銷。
二、被告聲明求為判決：原告之訴駁回。
丙、兩造之陳述：
壹、原告起訴意旨略以：按連帶債務與一般保證債務不同，其應
    等同於民法第二百七十二條所規定之情形，亦即於被繼承人
    簽訂連帶保證契約時已立於主債務人之地位，而非僅屬從債
    務人，該債務亦非或有債務。是本件既經查明元保公司確有
    向台灣銀行借款一四、八三九、九九九元，並由被繼承人賴
    煥樟為連帶保證人，且債權人台灣銀行於被繼承人死亡前八
    十八年九月即對其所有土地進行追償並聲請假扣押，縱使該
    土地尚未經拍賣獲償，惟該連帶債務仍應列為遺產總額之未
    償債務扣除額，始為適法。故依遺產及贈與稅法第十七條第
    一項第九款規定及財政部七十五年七月廿四日台財稅第七五
    五七四六八號函釋，被告未予認列前揭未償債務扣除額，實
    有違誤。
貳、被告答辯意旨略以：按元保公司雖向台灣銀行借款一四、八
    三九、九九九元，被繼承人賴煥樟並為連帶保證人之一，且
    債權人台灣銀行已於八十八年九月即對被繼承人所有土地為
    假扣押，惟主債務人元保公司八十九年四月廿六日名下所有
    坐落台中縣霧峰鄉○○○段九九七之四（面積三○八、二七
    九平方公尺，持分三九七三分之二六○）、九九七之一（面
    積四二九、○一四平方公尺、持分全）及九九七之二（面積
    四一三、三六四平方公尺、持分全）地號等三筆土地，八十
    八年七月一日每平方公尺土地公告現值分別為一六○元，一
    、三○○元及一、三○○元，該三筆土地公告現值共計一、
    ○九八、三一九、二八九元。又依台灣銀行中興新村分行九
    十五年二月九日中興營字第○九五○○○○五九五一號及台
    中行政執行處九十五年十月廿四日中執丁九○年地稅執特字
    第○○○○三○○○號函所示，元保公司借款三千萬元，迄
    今尚未完全清償，債務人所提供之擔保物已由法務部行政執
    行署台中行政執行處強制執行中，且尚未拍定。是元保公司
    提供擔保物之公告現值較所負債務金額為高，亦即元保公司
    尚有償債能力，而被繼承人僅係連帶保證人中之一，其土地
    並未設定抵押權，台灣銀行僅係於八十八年間對被繼承人所
    有土地實施假扣押以保全債權，並未就其所有土地拍賣獲償
    。故此連帶保證債務一四、八三九、九九九元為或有債務，
    將來並不一定由連帶保證人負責清償，於連帶債務之債權人
    未實現請求給付前，應為給付之主體及數額均無從確定，則
    關於未償債務總額之認定仍不得將該或有債務扣除，應俟確
    定後再予認列（最高行政法院九十五年度判字第一七五三號
    判決參照）。況被繼承人遺產如因連帶債務經執行完畢，其
    繼承人於本案確定後仍可請求更正並退還稅款，並無任何不
    利益。是依財政部七十五年七月廿四日台財稅第七五五七四
    六八號函，被告依法核定，並無違誤，原告主張應予扣除系
    爭未償債務，委無足採。
    理  由
一、本件原告之父即被繼承人賴煥樟於八十九年四月廿七日死亡
    ，如事實欄所示之過程，原告就元保公司向台灣銀行借款一
    四、八三九、九九九元，由原告之被繼承人為連帶保證人，
    認應屬未償債務扣除額之部分，循序提起本件行政訴訟。
二、原告訴稱：本件元保公司確有向台灣銀行借款一四、八三九
    、九九九元，並由被繼承人賴煥樟為連帶保證人，且債權人
    台灣銀行於被繼承人死亡前八十八年九月即對其所有土地進
    行追償並聲請假扣押，縱使該土地尚未經拍賣獲償，惟被繼
    承人簽訂連帶保證契約時已立於主債務人之地位，而非僅屬
    從債務人，該連帶債務仍應列為遺產總額之未償債務扣除額
    ，依遺產及贈與稅法第十七條第一項第九款規定及財政部七
    十五年七月廿四日台財稅第七五五七四六八號函釋，被告未
    予認列前揭未償債務扣除額，實有違誤。
三、按「左列各款，應自遺產總額中扣除，免徵遺產稅：．．．
    九被繼承人死亡前，未償之債務，具有確實之證明者。」為
    遺產及贈與稅法第十七條第一項第九款所明定。依此規定，
    被繼承人死亡前有未償之債務，具有確實之證明者，應自遺
    產總額中扣除，而被繼承人死亡前是否有未償之債務，應以
    被繼承人死亡時為準。次按稱保証者，謂當事人約定一方於
    他方之債務人不履行債務時，由其代負履行責任之契約；保
    証人於債權人未就主債務人之財產強制執行而無效果前，對
    於債權人得拒絕清償，民法第七百三十九條、第七百四十五
    條分別定有明文。而保証債務之所謂連帶，係指保証人與主
    債務人負同一債務，對於債權人各負全部給付之責任而言，
    然為避免被繼承人生前虛立債務以增加其消極財產而規避稅
    賦，對於被繼承人擔任連帶保証時，關於其未償債務扣除額
    之計算，應認繼承開始前，主債務人或其他連帶保證人均已
    處於清償不能之狀態，即已無其他財產可供執行，連帶保證
    人應負之債務，始具備計算之可能，方能認連帶保証債務已
    屬確定，而得由遺產總額中扣除。
四、經查，元保公司於八十二年六月七日向台灣銀行借款三千萬
    元，被繼承人賴煥樟為連帶保證人之一，尚有其他連帶保證
    人李德信、李明俊及賴恆等人（原處分卷八八四頁放款借據
    ），債權人台灣銀行於八十八年九月廿日對被繼承人賴煥樟
    所有台中市○區○○段八之六號等土地，向法院聲請假扣押
    在案（本院卷四四頁台灣銀行中興分行九十六年一月十日中
    興營字第○九六○○○○一二三一號函及法院囑託查封登記
    函等附件），而被繼承人賴煥樟於八十九年四月廿七日死亡
    ，該借款於八十九年十月廿三日未償餘額為一四、八三九、
    九九九元（原處分卷八八八頁台灣銀行中興分行貸款結欠餘
    額證明書）。惟系爭借款之主債務人元保公司所有坐落台中
    縣霧峰鄉○○○段九九七之四（面積三○八、二七九平方公
    尺，持分三一七八四○分之二○八○○）、九九七之一（面
    積四二九、○一四平方公尺、持分全）及九九七之二（面積
    四一三、三六四平方公尺、持分全）地號等三筆土地，經法
    務部行政執行署台中行政執行處於九十五年十一月七日執行
    拍賣，最低拍賣價格合計為一億三千一百零九萬七千元，台
    灣銀行中興分行為抵押權人（本院卷四○及四一頁該處九十
    五年十月廿四日中執丁九○年地稅執特字第○○○○三○○
    ○號函及執行事件不動產附表），對於拍定價金有優先受償
    之權利，該次拍賣雖未經拍定，然元保公司所提供上開三筆
    土地為債權人台灣銀行之擔保物，其價值顯較所負債務未償
    餘額一四、八三九、九九九元金額為高，即主債務人元保公
    司尚有償債能力，被繼承人賴煥樟僅係連帶保證人中之一，
    雖其所有台中市○區○○段八之六號等土地，於死亡前經債
    權人台灣銀行向法院聲請假扣押在案，然此係保全債權之執
    行，並未經法院調卷終局執行。準此，本件並非於繼承開始
    前，主債務人或其他連帶保證人均無其他財產可供執行，而
    處於清償不能之狀態，此時，被繼承人賴煥樟為連帶保證人
    應負之債務，方具備計算可能之情形。是原告主張元保公司
    向台灣銀行借款一四、八三九、九九九元，因其被繼承人為
    連帶保證人，應屬未償債務之扣除額，自難謂有據。
五、至財政部七十五年七月廿四日台財稅第七五五七四六八號函
    釋：「被繼承人．．．生前以土地提供他人作為借款抵押設
    定，於其生前已經法院執行拍賣，惟至死亡後始經拍定，依
    本部七三台財稅第五○八四八號函釋規定，該土地應併入遺
    產總額課稅後，再以被繼承人死亡前未償債務扣除。同時，
    上述土地於拍賣償債後，被繼承人之繼承人對該債務人（借
    款人）已取得求償權，應將該求償權額連同拍賣償債後，如
    有剩餘時之餘款，併入遺產總額課稅。」，與本件被繼承人
    賴煥樟所有財產僅經債權人假扣押保全執行，並未終局執行
    ，且主債務人之財產業經執行拍賣中之情形，均不相同，原
    告稱被告未將系爭債務列為未償債務扣除額，有違該函釋意
    旨，亦無可採。
六、綜上所陳，被告復查決定關於否准系爭債務為本件被繼承人
    之未償債務扣除額之部分，依上開規定及說明，並無違誤，
    訴願決定予以維持，亦無不合，原告請求撤銷該部分復查決
    定及訴願決定，為無理由，應予駁回。
據上論結，本件原告之訴為無理由，依行政訴訟法第一百九十五
條第一項後段、第九十八條第三項前段，判決如主文。
中    華    民    國    96     年    2    月     7    日
                  第四庭審判長法  官　王　茂  修
                              法  官　許  金  釵
                              法  官　許  武  峰
以上正本證明與原本無異。
如不服本判決，應於判決送達後20日內向本院提出上訴書狀，其
未表明上訴理由者，應於提起上訴後20日內向本院提出上訴理由
書（須依對造人數附具繕本）；如於本判決宣示或公告後送達前
提起上訴者，應於判決送達後20日內補提上訴理由書（須附繕本
）。未表明上訴理由者，逕以裁定駁回。
提起上訴應預繳送達用雙掛號郵票390元（34元及5元郵票各10份
)。
中    華    民    國    96    年     2    月    12    日
                              書記官  陳  鼎  鈞
